臺北高等行政法院判決　　　　　　　　　　　　　　　九十年度訴字第六五八一號
　　　　　　　　　　　　　　　.
　　原　　　告　甲○○
　　訴訟代理人　丙○○
　　輔　佐　人　吳珮琪
　　被　　　告　經濟部智慧財產局
　　代　表　人　蔡練生（局長）
　　訴訟代理人　丁○○
　　　　　　　　乙○○兼送達.
右當事人間因發明專利申請事件，原告不服經濟部中華民國九十年九月二十八日經（
九○）訴字第○九○○六三二三六五○號訴願決定，提起行政訴訟，本院判決如左：
　　主  文
原告之訴駁回。
訴訟費用由原告負擔。
　　事  實
一、事實概要：
　　原告於民國八十六年二月十二日以「多媒體光碟閱讀學習機及其使用方法」，向
    被告前身即中央標準局（八十八年一月二十六日改制為經濟部智慧財產局）申請
    發明專利，經被告編為第00000000號予以審查，不予專利。原告不服，
    申請再審查，被告仍為應不予專利之處分，原告不服，提起訴願，經遭決定駁回
    ，遂向本院提起行政訴訟。
二、兩造聲明：
　(一)原告聲明：
    1.訴願決定及原處分均撤銷。
    2.被告就系爭第00000000號「多媒體光碟閱讀學習機及其使用方法」發
      明專利申請案為核准之處分。
    3.訴訟費用由被告負擔。
　(二)被告聲明：
    1.駁回原告之訴。
    2.訴訟費用由原告負擔。
三、兩造之爭點：系爭「多媒體光碟閱讀學習機及其使用方法」發明專利申請案，是
    否有違專利法第二十條第二項之規定，而不符發明專利要件？
　(一)原告主張之理由：
    1.本專利申請案主要目標在於輔佐閱讀傳統平面紙張書本，而本案的發明構想強
      調基於傳統紙本書籍的閱讀，對知識之擷取，有諸多的優異處，求取知識時當
      回歸以閱讀平面書籍為主，然則平面書籍為靜態之表現，為了彌補協助平面閱
      讀在這方面的缺點，因此提出本發明之多媒體光碟閱讀學習機，在閱讀者碰到
      書本上的疑難處時，即時且精確的立刻提供教師或專家等之影音解釋，協助讀
      者進一步瞭解平面書籍的內容。本申請案目的係在大幅提高實體的平面書籍的
      附加價值，藉由同步結合多媒體之虛擬參考資料，在平面書籍必要的段落上出
      現即時的教師影音輔助說明以協助讀者的閱讀與認知，達到知識的增長。因此
      本申請案的重點在於實體書與虛擬參考資料的相結合，以達成閱讀功效的顯著
      提升，才是適合人類閱讀與學習的良好方式。
    2.原處分及訴願決定所引用之空中英語教室光碟版第三集資料，與本申請案無論
      在出發點與實際使用上均有基本之不同，該「空中英語教室」光碟版，係為距
      今五年前追隨歐美開始普及之多媒體電腦學習光碟，由台灣甲尚公司製作，此
      種多媒體電腦學習光碟採用「無紙書」之概念，使用者無須購買書籍，僅需單
      買學習光碟回家，其中載有所有文章，藉由電腦螢幕上看到所有內容及相關說
      明，並未具有搭配書籍之必要性（或者其主要目的在於取代紙本書籍），顯然
      與本申請案中以平面書籍為主要之要求不同。此種集文字、內容、影音、甚或
      動畫於一片的多媒體學習光碟，雖然歷經五年以來多數CAI 多媒體製作公司的
      努力，但目前已經逐漸消失於市場上，消費者購買所謂「無紙書」光碟的意願
      普遍低落。主要原因即在於電腦螢幕上的長期閱讀，並不符合人類的心理、生
      理習慣，儘管科技技術上可行，但卻甚少有消費者可以持續的閱讀此類「無紙
      書」光碟。由於產品缺乏實用性，市場使用者的接受度也低。也因此，前述的
      甲尚公司放棄多媒體學習光碟製作，改為辦公室OA產品之代理銷售，其關係企
      業「昺揚」也放棄空中英語教室後續的CAI 光碟製作，改為3D動畫開發。國內
      其他曾參與多媒體製作發行的出版社，如光復、遠流、皇統、新學友等等，也
      多半放棄或縮小所謂「無紙書」光碟。而國外知名公司DK出版公司或Learning
      Company等CAI製作公司，也因使用者未大量接受而縮小純粹的無紙書光碟製作
      ，甚至遭到其他公司併購。由上述事實可知，被告所提出的「空中英語教室」
      之類的「無紙書」光碟所提供的學習方法，並沒有達到良好的學習效果。由於
      「無紙書」光碟雖然是高科技的產品，然而並未兼具平面傳統書籍之閱讀方便
      等等諸多實體書本的優點，雖然光碟中可以同時容納聲、光、色與文字，而可
      以將傳統平面書籍扔到旁邊，然而讀者卻往往很不習慣藉由此種光碟進行長時
      間完整的閱讀，因此此類盲目追求「all in one」科技至上的光碟，在協助人
      類求取知識這一主題上，並無法達到長期閱讀與學習的效果，由於不實用而退
      出主流市場。
    3.原告認為，由市場趨勢可以顯著看出，「無紙書」光碟並不符合消費者實際的
      閱讀需求。「無紙書」光碟悖離人們的閱讀使用習慣，而導致消費者不願意使
      用，對社會的知識提升並未造成顯著的功效。因此被告及原訴願決定機關以引
      證資料之光碟所謂「設計各種電腦動畫與影像、增加學習的趣味性，利用電腦
      配備可反覆讀取任何單獨句子，以及任何段落播出讀音，同步出現解說小視窗
      ，清新活潑的題材內容」等，並不合乎市場實際需要，更不應根據此類缺乏顯
      著功效之「無紙書」光碟，來核駁本申請案所提出的一種具有顯著進步的輔助
      「有紙書」的閱讀學習方式。作為引證資料的「無紙書」光碟，其構想與強調
      輔助「有紙書」的本申請案完全不同，由於無紙書的概念並無法在市場上真正
      落實，而基於無紙書光碟所進行的所有努力，並無法對社會產生很大的益處。
      由市場證明，所謂以「一般多媒體電腦的功能、構成」加上引證之「空中英語
      教室」光碟，並無法達成有效的長時間閱讀與學習，以達成提升人類與社會知
      識的目的，而本申請案之發明則確切解決上述問題，有效提升學習與閱讀之效
      果，絕非所謂發明係運用申請前既有之技術或知識，而為熟悉該項技術者所能
      輕易完成者。
    4.本申請案係為原告仔細分析各式輔助教學產品的優劣後而產生的最佳構思，並
      非一味追求實現無紙書之技術，在八十六年二月所提出的專利申請說明中即明
      確強調，本申請案之發明乃基於平面書籍，即「有紙書」之存在必要，藉由本
      發明的「多媒體光碟閱讀學習機」作為同步輔助，並藉由其使用方法，來增進
      學習與閱讀的效果，確切符合市場上對於輔助閱讀的實際需要。根據本申請案
      中申請專利範圍第二十五項所載之方法，本申請案之發明，主要提供一種新式
      的閱讀學習方法，作為使用者閱讀平面書籍時的協助，並提供如申請專利範圍
      第一項之硬體作為輔助工具，無須長時間觀看電腦螢幕，而僅需藉由螢幕作為
      輔助教具，而螢幕之功能則一如教室之黑板，在需要之處才觀看螢幕，以符合
      人類的閱讀習慣。由於有效的學習手段仍然主要藉由紙本書籍（至今百分之九
      十以上的人們，不論成人、青年、兒童等均能藉由平面書籍來求取知識），因
      此本案仍以「有紙書」為主，同步以利用書本上的代碼，結合本發明之產品硬
      體（包含光筆、專用鍵盤等輸入裝置）所提供的多媒體輔助說明解說，以達到
      真正實質上有效的閱讀與學習，更可以提高平面書本的附加價值，重現有紙書
      的諸多優點。同時，藉由本申請案中之發明，可以提高平面書籍的親和力，務
      實的嘉惠全體社會，使得平面書本的內容更加的活潑化，增進消費者的閱讀學
      習興趣。讓使用者更願意接近「有紙書」，以提升本身知識。綜前所述，原告
      認為本申請案推翻從八十六年至今業界所陷入之追求高科技，但卻不務實好用
      的盲點，避免消費者對於純粹「無紙書」式光碟的排斥感，而全然創新提出一
      種輔助「有紙書」的閱讀學習方式，增進消費者的閱讀效果，對全體社會與家
      庭的助益很大，故本發明確有特殊功效的增進，具有顯著之進步性。
    5.根據原處分及訴願決定書中的核駁理由，顯然並未重視傳統有紙書所具有的諸
      多優點，因此在判斷上僅只考量先前市場上所出現的無紙書，被告並未深入考
      量本申請案中，申請專利範圍第二十五項獨立項中所提出的方法所具有的優越
      之處（亦即同步結合平面紙張書籍優點，佐以多媒體說明的輔助學習效果）。
      另外，本申請案中的申請專利範圍第一項所提出的多媒體光碟閱讀學習機，其
      優點在於使用者不需操作複雜的電腦裝置來達到閱讀學習的目的，對於仍佔大
      多數的不擅長操作或使用電腦的讀者而言，本申請案恰好提供一種可以簡單操
      作的學習輔助裝置，無需為了享受閱讀的樂趣，而被迫先學會操作目前功能過
      於繁雜的電腦視窗介面與電腦主機之困擾。
    6.本發明之申請案係為了因應多數人口的需求，基於操作簡單但足夠充分的輔助
      平面書籍閱讀考量，提供了一種如申請專利範圍第一項所提出的「多媒體光碟
      閱讀學習機」，其簡易的操作方法，提供即使兒童或年長者等均可輕易操作，
      並不需要額外具備操作電腦的技能。而其設計架構為獨特的精緻實用資訊家電
      （IA：Information Appliance ），藉由申請專利範圍第二十五項之方法，可
      以有效的提升紙本書籍的閱讀或學習效果，對社會知識升級有重大貢獻，絕非
      被告所認熟悉該項技術者所能輕易完成者，難謂合於發明專利進步性之要件。
      一般習知多媒體裝置結構者，多年來均陷於追求「無紙書」的錯誤方向，並未
      對人類閱讀與學習之方法有深切瞭解，或進一步去深切反省與檢討，所以決無
      法輕易構想出如申請專利範圍第二十五項所述之方法，更無法藉以產生如申請
      專利範圍第一項所述之閱讀輔助專用裝置。以上的綜合考量過程，並不是一個
      熟習該項技術者所能輕易完成，否則多年來業界就不會陷於追求「無紙書」的
      錯誤中。
    7.如果不是先擁有本案內文所陳述之對「有紙書」優點的重視，單憑「無紙書」
      並無法展示其功效，也無法為人們樂意接受，長期使用，就不會想到本案的第
      二十五項獨立項所揭示的方法，即同步結合主要的平面紙張書籍優點，然後佐
      以多媒體輔助的優點，而在方法產生之後，才能進一步想到台灣有百分之七十
      以上的民眾並不熟悉或喜歡電腦操作，對於這些佔百分之七十的閱讀者而言，
      想要有一個輔助他們看書、學習的產品時，他們根本不需要一台操作複雜、令
      他們頭痛，甚至在當機時不知如何處理的個人電腦。當思考到社會上大部分民
      眾的需求時，才會進而設計出一個如本申請案申請專利範圍第一項所揭示之「
      多媒體光碟閱讀學習機」，一台連長輩都可以輕易操作的裝置，以閱讀如慈濟
      大愛佛書等書籍。
    8.被告完全主觀的以多媒體裝置之技術追求為考量，然則使用者並非單藉由一台
      萬能之多媒體電腦即可達到有效的學習，若未詳加考慮閱讀與學習的人性化實
      施方法，硬體提供的功能再多，只會帶來反效果，造成使用者不願持續的使用
      ，而不能達到真正的閱讀學習效果。被告一向採取所謂歐美的「高科技至上」
      的錯誤態度，要求「all in one」的功能整合，以為給使用者一台萬能的多媒
      體電腦，人們就會自動學習，然而被告卻忽略即使是功能再強大的裝置，也是
      要以「人性」為本，以服務人類之需要為優先，並非要求所有人去遷就機器，
      跟著機器功能而走的。而本申請案中的裝置與方法，其發明設計係仔細思考過
      現行閱讀與學習的方式與問題，因而提出本申請案中的構思，可以明確提升閱
      讀紙本書籍的效果，嘉惠全社會的提升知識，其克服先前技術中存在的困難性
      與問題點，協助人類解決長久未能解決之閱讀學習問題，能突破熟習該項技術
      者長久根深蒂固之既有知識技術，確實具有顯著之功效與進步性。
　(二)被告主張之理由：
　　查本案「多媒體光碟閱讀學習機及其使用方法」特徵主要在於配合閱讀傳統書籍
    ，使用者可隨時藉著印刷書籍上的代碼，主要看著書籍，不必注視螢幕，而可任
    意鍵入索引，經由光碟閱讀學習機獲取相關的補助資料。此已可見於引證資料一
    九九四年九月空中英語教室（多媒體電腦英語教學經典光碟片）光碟版，該第三
    集教材取自「空中英語教室」雜誌一九九四年五月、六月和七月份實用級文章，
    共計二十一篇，設計各種電腦動畫與影像，增加學習的趣味性，利用電腦配備可
    反覆點讀任何單獨句子，以及任何段落播出讀音，同步出現解說小視窗，清新活
    潑的題材內容等，揭露相同於本案的構成功能及方法。本案之訊號輸出入裝置包
    括一鍵盤，用以輸出入控制指令，在操控使用上並不若滑鼠來的方便及多樣性；
    本案構成裝置限定在特定用途上，僅係一般PC應用廣泛用途其中之一種應用即可
    達成，在裝置構成上非具特殊功效之增進；故本案係將一般的多媒體電腦所具備
    之功能、構成，予以節略組合適於本案所稱功能，非屬技術思想之高度創作，並
    無特殊功效之增進，為運用申請前既有之技術或知識，而為熟習該項技術者所能
    輕易完成者，不具進步性，仍應不予專利。
　　理  由
甲、程序方面：
    原告起訴時，被告代表人為陳明邦，嗣於九十一年九月九日變更為蔡練生，茲據
    被告新任代表人具狀聲明承受訴訟，核無不合，應予准許，合先明。
乙、實體方面：
一、原告於八十六年二月十二日以「多媒體光碟閱讀學習機及其使用方法」，向被告
    申請發明專利，經被告編為第00000000號予以審查，不予專利。原告不
    服，申請再審查，被告仍為應不予專利之處分，原告不服，提起訴願，經遭決定
    駁回之事實，有被告八十六年六月二十日（八六）台專（伍）二二四一二字第一
    二三九九六號專利審定書、九十年五月二日（九○）智專三（二）○四○二○字
    第○九○八七○○○八六一號專利再審查核駁審定書及經濟部九十年九月二十八
    日經（九○）訴字第○九○○六三二三六五○號訴願決定書在卷可憑，堪信為真
    實。本件之爭點應為系爭「多媒體光碟閱讀學習機及其使用方法」發明專利案，
    是否有違專利法第二十條第二項之規定而不符發明專利要件？
二、按凡可供產業上利用之發明，無下列情事之一者，得依本法申請取得發明專利：
    一申請前已見於刊物或已公開使用者。但因研究、實驗而發表或使用，於發表或
    使用之日起六個月內申請專利者，不在此限。二申請前已陳列於展覽會者。但陳
    列於政府主辦或認可之展覽會，於展覽之日起六個月內申請專利者，不在此限。
    發明係運用申請前既有之技術或知識，而為熟習該項技術者所能輕易完成時，雖
    無前項所列情事，仍不得依本法申請取得發明專利。專利法第二十條第一項、第
    二項定有明文。系爭專利申請範圍依卷附專利說明書之記載為：
  1.一種多媒體光碟閱讀學習機，其利用一符合ISO 9660或DVD-ROM規格的專用多媒
    體光碟片，用以提供使用者閱讀書籍或玩教育性按鍵玩具時所需要的聲音或影像
    或數位控制信號相關資料和補充說明，其包括：一多媒體光碟機，用以自一前述
    多媒體光碟閱讀學習機專用的多媒體光碟片中擷取所需要的相關聲音及／或影像
    或數位控制信號資料和補充說明；一訊號輸出入裝置，包括一鍵盤，用以輸出入
    控制指令，及一分離而單獨存在的無線發射接收器，經由一連接埠，與前述鍵盤
    相連接，藉以將由鍵盤輸入之控制指令以無線的方式傳送給主機，用以接收使用
    者依據書籍上提供的每一個索引代碼或依使用者直接從鍵盤玩具上輸入的控制指
    令，以控制前述多媒體光碟機的擷取動作，藉以使使用者可閱讀書籍，或玩教育
    性按鍵玩具，並可隨時經由前述多媒體光碟機擷取所需要的相關聲音及／或影像
    及／或數位控制信號資料和補充說明，同時使使用者與前述多媒體光碟閱讀學習
    機間有互動式的問答方式。
  2.如申請專利範圍第一項的多媒體光碟閱讀學習機，其中，前述書籍上設置有鍵盤
    ，使用者可直接從書籍上輸入控制指令。
  3.如申請專利範圍第一項的多媒體光碟閱讀學習機，更包括一MIDI音效卡，用以播
    放前述多媒體光碟閱讀學習機專用的多媒體光碟片中的MIDI音樂。
  4.如申請專利範圍第一項的多媒體光碟閱讀學習機，更包括一卡拉OK卡，用以播放
    前述多媒體光碟閱讀學習機專用的多媒體光碟片中的伴奏音樂，並作卡拉OK伴唱
    使用。
  5.如申請專利範圍第一項或第三項的多媒體光碟閱讀學習機，更包括一影像解壓縮
    卡，用以播放前述多媒體光碟閱讀學習機專用的多媒體光碟片及一般的影音光碟
    片中的影像資料。
  6.如申請專利範圍第三項的多媒體光碟閱讀學習機，更包括一卡拉OK卡，用以播放
    前述多媒體光碟閱讀學習機專用的多媒體光碟片中的伴奏音樂及一般卡拉OK影碟
    中的音樂。
  7.如申請專利範圍第一項的多媒體光碟閱讀學習機，其中，前述多媒體光碟機可以
    一個人電腦取代，在該個人電腦上至少設置有光碟機及音效卡，且前述多媒體光
    碟片可包含內建驅動程式，藉以可經由個人電腦直接運用操作該多媒體光碟片。
  8.如申請專利範圍第三項的多媒體光碟閱讀學習機，其中，前述MIDI音效卡係包括
    一鎖相迴路、一中央處理單元、一音效處理器、一數位聲音產生器、唯讀記憶體
    、一數位混聲器、及一音訊介面。
  9.如申請專利範圍第四項的多媒體光碟閱讀學習機，其中，前述卡拉OK卡係包括放
    大器、濾波器、及卡拉OK處理器。
  10.如申請專利範圍第五項的多媒體光碟閱讀學習機，其中，前述影像解壓縮卡係包
    括中央處理單元匯流排介面、IDE匯流排介面、精簡指令集中央處理單元、數位
    信號處理核心、解碼處理器、動態隨機存取記憶體介面、音訊介面、視訊介面、
    及 NTSC/PAL編碼器。
  11.如申請專利範圍第一項的多媒體光碟閱讀學習機，其中，前述主機可輸出數位控
    制信號給前述訊號輸出入裝置，藉以控制鍵盤的動作。
  12.如申請專利範圍第一項的多媒體光碟閱讀學習機，其中，前述無線發射接收器上
    更包括有揚聲器，及／或麥克風，及／或影像感測器，及／或顯示器。
  13.如申請專利範圍第一項的多媒體光碟閱讀學習機，其中，前述無線發射接收器上
    更包括有一觸控面板，藉以控制螢幕上的圖像。
  14.如申請專利範圍第十二項的多媒體光碟閱讀學習機，其中，前述訊號輸入裝置可
    傳送聲音及／或影像信號指令給前述主機，藉以控制主機。
  15.如申請專利範圍第十二項的多媒體光碟閱讀學習機，其中，前述主機可輸出音
　  ／影信號給前述訊號輸入裝置，藉以在前述訊號輸入裝置上提供聲音及／或影像。
  16.一種多媒體光碟閱讀學習機，利用一符合ISO 9660或DVD-ROM規格的專用多媒體
    光碟片，用以提供使用者閱讀書籍或玩教育性鍵盤玩具時所需要的聲音或影像或
    數位控制信號相關資料和補充說明，包括：一個人電腦，配置有光碟機及音效卡
    及MPEG卡，用以自一專用的多媒體光碟片中擷取所需要的相關聲音及／或影像及
    ／或數位控制信號資料和補充說明；及一訊號輸出入裝置，包括：一鍵盤，用以
    輸出入控制指令；及一分離而單獨存在的無線發射接收器，經由一連接埠，與前
    述鍵盤相連接，藉以將由鍵盤輸出入之控制指令以無線的方式傳送給個人電腦，
    用以接收使用者依據書籍上提供的每一個索引代碼或依使用者直接從鍵盤玩具上
    輸入的控制指令，以控制前述光碟機的擷取動作，藉以使使用者可閱讀書籍或玩
    教育性鍵盤玩具，並可隨時經由前述光碟機擷取所需要的相關聲音及／或影像及
    ／或數位控制信號資料和補充說明，同時使使用者與前述個人電腦間有互動式的
    問答方式。
  17.如申請專利範圍第十六項的多媒體光碟閱讀學習機，其中，前述書籍上設置有鍵
    盤，使用者可直接從書籍上輸入控制指令。
  18.如申請專利範圍第十六項的多媒體光碟閱讀學習機，其中，前述個人電腦可輸出
    數位控制信號給前述訊號輸出入裝置，藉以控制鍵盤的動作。
  19.如申請專利範圍第十六項的多媒體光碟閱讀學習機，其中，前述無線發射接收器
    上更包括有揚聲器，及／或麥克風，及／或影像感測器，及／或顯示器。
  20.如申請專利範圍第十六項的多媒體光碟閱讀學習機，其中，前述無線發射接收器
    上更包括有一觸控面板，藉以控制螢幕上的圖像。
  如申請專利範圍第十九項的多媒體光碟閱讀學習機，其中，前述訊號輸出入裝置
    可傳送聲音及／或影像信號指令給前述個人電腦，藉以控制個人電腦播放聲音及
    ／或影像。
  申請專利範圍第十九項的多媒體光碟閱讀學習機，其中，前述個人電腦可輸出音
    ／影信號給前述訊號輸入裝置，藉以在前述訊號輸入裝置上提供聲音及／或影像。
  如申請專利範圍第五項的多媒體光碟閱讀學習機，更包括一卡拉OK卡，用以播放
    前述多媒體光碟閱讀學習機專用的多媒體光碟片中的伴奏音樂及一般卡拉OK影碟
    中的音樂。
  如申請專利範圍第六項的多媒體光碟閱讀學習機，其中，前述卡拉OK卡係包括放
    大器、濾波器、及卡拉OK處理器。
  一種多媒體光碟閱讀學習機的使用方法，配合一符合ISO 9660或DVD-ROM規格的
    專用多媒體光碟片，其包括下列步驟：根據編列於一印刷書籍中的複數個索引代
    碼，經由一訊號輸出入裝置，將其中任一索引代碼輸入至多媒體光碟閱讀學習機
    ，其中，前述訊號輸出入裝置可利用一鍵盤或一光學掃瞄器以有線或無線的方式
    為之；前述多媒體光碟閱讀學習機會將輸入的索引代碼，交給專用多媒體光碟片
    中之書籍內容應用程式處理，然後自此專用多媒體光碟片擷取各種型式的資料，
    並以聲音或／及影像的方式加以播放，及／或以數位控制信號來引發前述訊號輸
    出入裝置上的一個聲／光／機械動作，同時使使用者與前述多媒體光碟閱讀學習
    機間有互動式的問答方式，其中，前述多媒體光碟片的規格可以符合IS0 9660或
    DVD-ROM標準，其可儲存任意個索引代碼，且其聲音或／及影像為經各種PCM取樣
    、MIDI音樂、或各種壓縮方式處理的資料，其可以形成各種組合，並行或個別的
    儲存於前述多媒體光碟片，又，前述多媒體光碟閱讀學習機運作所需的主程式及
    各種應用程式，可以直接儲存於每一片多媒體光碟上，而於電源啟動後，自動下
    載至多媒體光碟閱讀學習機內，前述儲存於多媒體光碟中的一應用程式可在主機
    上執行，藉以處理該書籍特有的聲音及／或影像編輯方式，以便於輸入代碼後，
    選出對應的各種型式之輔助說明資料，或模擬前述MIDI音效卡及前述卡拉OM卡的
    功能，或使主機可經由前述訊號輸出入裝置上的一麥克風接收外部輸入之聲音，
    並辨識語音命令，且前述印刷書籍中的任一索引代碼可以為一組不大於六位的文
    數字，以代表所選擇的特定之冊、課、頁、及大、中、小題。
  如申請專利範圍第二十五項的使用方法，其中，可利用一配備有光碟機的個人電
    腦取代前述多媒體光碟閱讀學習機，及利用一般的電腦鍵盤或將鍵盤顯示於電腦
    螢幕上，再以滑鼠點取操作，來取代前述訊號輸出入裝置。
  如申請專利範圍第二十三項的多媒體光碟閱讀學習機，其中，前述卡拉OK係包括
    放大器、濾波器、及卡拉OK處理器。
三、依上述原告申請專利範圍之記載，可知系爭案之技術特徵係利用一訊號輸出入裝
    置，包括一鍵盤，用以輸出入控制指令，即輸入書籍上提供之索引代碼或依使用
    者直接從鍵盤輸入的控制指令，而由多媒體光碟機擷取所需要的相關資料和補充
    說明，亦可與前述多媒體光碟閱讀學習機間有互動式的問答。而引證資料即一九
    九四年九月空中英語教室（多媒體電腦英語教學經典光碟片）光碟版，該第三集
    教材取自「空中英語教室」雜誌一九九四年五月、六月和七月份實用級文章，共
    計二十一篇，設計各種電腦動畫與影像，增加學習的趣味性，利用電腦配備可反
    覆點讀任何單獨句子，以及任何段落播出讀音，同步出現解說小視窗，清新活潑
    的題材內容等，揭露相同於系爭申請案所具之功能及方法。原告雖主張系爭案主
    要提供一種新式的閱讀學習方法，作為使用者閱讀平面書籍時的協助，並提供如
    申請專利範圍第一項之硬體作為輔助工具，無須長時間觀看電腦螢幕，而僅需藉
    由螢幕作為輔助教具，在需要之處才觀看螢幕，以符合人類的閱讀習慣云云。但
    查，系爭案之訊號輸出入裝置包括一鍵盤或光學掃描器，用以輸出入控制指令，
    在操控使用上並不若滑鼠來的方便及多樣性。且其構成裝置限定在特定用途上，
    僅係一般多媒體電腦所具有之功能，構成予以節略組合，以多媒體廣泛用途其中
    之一種應用即可達成，非屬技術思想之高度創作，並無特殊功效之增進，屬為運
    用申請前既有之技術或知識，而為熟習該項技術者所能輕易完成者，應不具進步
    性，原告此部分之主張核非可採。從而被告以系爭發明申請不符法定專利要件，
    而為不予專利之審定，核無不合，訴願予以維持，亦屬妥適。原告主張前詞，聲
    請撤銷原處分及訴願決定，並請求被告應准予原告發明申請之審定，為無理由，
    應予駁回。
據上論結，本件原告之訴為無理由，爰依行政訴訟法第九十八條第三項前段，判決如
主文。
中　　　華　　　民　　　國　　九十一　　年　　 十一 　　月　　　七　　　日
                        臺 北 高 等 行 政 法 院   第 三 庭
                                           審 判 長 法  官　姜素娥
                                                    法  官　林文舟
                                                    法  官　陳國成
右為正本係照原本作成。
如不服本判決，應於送達後二十日內，向本院提出上訴狀並表明上訴理由，如於本判
決宣示後送達前提起上訴者，應於判決送達後二十日內補提上訴理由書（須按他造人
數附繕本）。
中　　　華　　　民　　　國　　九十一　　年　　 十一 　　月　　　八　　　日
  　　　　　　　　　　　　　　　　　　　　          書記官　王英傑
